【裁判字號】    99,交簡上,88
【裁判日期】    990713
【裁判案由】    肇事遺棄罪等
【裁判全文】
臺灣桃園地方法院刑事判決            99年度交簡上字第88號
上  訴  人
即  被  告  乙○○
上列上訴人即被告因肇事遺棄等案件，不服本院98年度壢交簡字
第2968號中華民國98年12月25日第一審簡易判決（檢察官聲請簡
易判決處刑案號：臺灣桃園地方法院檢察署98年度調偵字第526
號）提起上訴，經本院管轄之第二審合議庭判決如下：
    主  文
上訴駁回。
乙○○緩刑貳年。
    事  實
一、乙○○明知其於民國98年6 月6 日中午12時許起至同日下午
    1 、2 時許止，在桃園縣觀音鄉藍埔村某處飲用酒類後，已
    達酒醉不能安全駕駛動力交通工具之程度，本即應注意酒後
    不得駕車，且政府就酒後禁止駕車一節復迭經宣導，而無何
    不能注意情事，猶未注意上情，而在飲酒結束後，駕駛車牌
    號碼7G-7093 號自用小客車搭載其妻羅彭福妹、其母羅翁六
    妹，沿桃園縣觀音鄉○○路由新坡往草漯方向行駛，欲返回
    位於桃園縣觀音鄉保障村11鄰草漯79號之住處。嗣於同日下
    午3 時50分許，行經桃園縣觀音鄉○○路與四維街口時，原
    應注意車前狀況，隨時採取必要之安全措施，且案發當時係
    日間、車流正常、天候良好、視線及道路狀況正常、路面無
    障礙物，而無不能注意情事，竟疏未注意及此，而自後撞擊
    前方由甲○○所騎乘、正欲左轉進入四維街之車牌號碼JM8-
    182 號重型機車，致甲○○人車倒地，而受有右側鎖骨骨折
    、左下肢撕裂傷約10公分、四肢多處挫擦傷等傷害（過失傷
    害部分另經檢察官為不起訴處分）。詎乙○○明知汽車駕駛
    人駕駛汽車肇事致人受傷或死亡，應即採取救護或其他必要
    之措施，不得駛離，且當時甲○○因撞擊而倒地，而可預見
    甲○○受有傷害，竟為避免遭警方查獲取締，而未停車查看
    甲○○之傷勢且為送醫救護或其他必要措施，亦未停留現場
    等候警員前來處理，而置甲○○傷勢不理，旋基於肇事逃逸
    之犯意，逕予駕車左轉逆向行駛於四維街而離去。嗣因員警
    黃重諭恰於上開路口執行巡邏勤務，騎乘警用警車行駛於乙
    ○○所駕駛之車牌號碼7G-7093 號自用小客車及甲○○所騎
    乘之車牌號碼JM8-182 號重型機車之後而目睹案發經過，旋
    即驅車往前追趕乙○○所駕車輛，並於距事故地點約50公尺
    之四維街19號前將乙○○攔停，復對乙○○實施呼氣酒精濃
    度測試，測試值高達每公升0.93毫克，始悉上情。
二、案經桃園縣政府警察局大園分局報告臺灣桃園地方法院檢察
    署檢察官偵查後聲請簡易判決處刑。
    理  由
甲、證據能力部分
一、按被告以外之人於審判外之言詞或書面陳述，除法律有規定
    者外，不得作為證據；被告以外之人於偵查中向檢察官所為
    之陳述，除顯有不可信之情況者外，得為證據；被告以外之
    人於檢察事務官、司法警察官或司法警察調查中所為之陳述
    ，與審判中不符時，其先前之陳述具有較可信之特別情況，
    且為證明犯罪事實存否所必要者，得為證據；再被告以外之
    人於審判外之陳述，雖不符刑事訴訟法第159 條之1 至第15
    9 條之4 之規定，而經當事人於審判程序同意作為證據，法
    院審酌該言詞陳述或書面陳述作成時之情況，認為適當者，
    亦得為證據。當事人、代理人或辯護人於法院調查證據時，
    知有第159 條第1 項不得為證據之情形，而未於言詞辯論終
    結前聲明異議者，視為有前項之同意。刑事訴訟法第159 條
    第1 項、第159 條之1 第2 項、第159 條之2 、第159 條之
    5 分別定有明文。經查：
（一）本件證人黃重諭於檢察官訊問時經具結後所為之證述，其
      性質雖屬傳聞證據，惟本院審酌證人黃重諭為本案查獲員
      警，並自稱於案發時、地聽聞車輛之撞擊聲，而目睹被害
      人甲○○遭撞飛，被告乙○○所駕駛之自用小客車底部則
      卡有機車1 輛，嗣被告乙○○即逆向行駛四維街逃逸，其
      即騎乘巡邏車上前追趕並攔停乙○○，並對乙○○實施呼
      氣酒精濃度測試，測試值高達每公升0.93毫克。是依其陳
      述乃親身見聞本案事實欄一所示犯行之一部，其證詞對認
      定犯罪事實之存否有其必要性，且上開證人於檢察官偵查
      中，經檢察官諭知證人有具結之義務及偽證之處罰並命朗
      讀結文具結擔保其證言之真實性後，以證人身分，於檢察
      官面前完整、連續陳述其親身經歷，且查無違法取證之瑕
      疵存在，應無顯不可信之情形，依刑事訴訟法第159 條之
      1 第2 項之規定，自得為證據。
（二）本件證人甲○○於警詢中及檢察官訊問時未經具結所為之
      證述；證人羅彭福妹、羅翁六妹於警詢中所為證述，雖均
      屬傳聞證據，惟該警詢、偵訊過程均查無違法取證之瑕疵
      存在，證人甲○○、羅彭福妹、羅翁六妹分別於警詢及檢
      察官訊問時所為之證述，均係出於渠等之自由意志。又檢
      察官及被告乙○○對上開證人分別於警詢及檢察官訊問時
      所為之證述，於本案言詞辯論終結前均未聲明異議，本院
      於審判期日並已將上開筆錄提示予被告而為辯論，有審判
      筆錄在卷可稽。本院審酌證人甲○○為本件車禍事故之被
      害人，證人羅彭福妹、羅翁六妹為案發當時與被告乙○○
      同車之人，依渠等之證詞乃分別係親身經歷、見聞本案車
      禍發生經過之全部或一部，渠等證詞對認定犯罪事實之存
      否有其必要性，依上開證述作成當時之情況，亦並無不適
      當之情形。綜上，本件證人甲○○、羅彭福妹、羅翁六妹
      於警詢及檢察官訊問時所為之證述，依刑事訴訟法第159
      條之5 規定，應認均具證據能力。
二、本件認定事實所引用之交通事故現場圖、桃園縣政府警察局
    道路交通事故照片黏貼紀錄表、桃園縣政府警察局道路交通
    事故當事人酒精測定紀錄表、桃園縣政府警察局對汽車駕駛
    人實施酒後生理協調平衡檢測紀錄卡、甲○○之壢新醫院就
    醫證明書、甲○○之壢新醫院診斷證明書等證據，檢察官及
    被告並未主張排除其證據能力，且迄於本院言詞辯論終結前
    均未表示異議，本院審酌並無事證足證前開證據係公務員違
    背法定程序所取得，復無刑事訴訟法第159 條之4 之顯有不
    可信之情況與不得作為證據之情形，因認本件認定事實所引
    用之上開證據，均有證據能力。
乙、認定犯罪事實之依據及理由
一、訊據被告乙○○固坦承有於98年6 月6 日中午12時許起至同
    日下午1 、2 時許止，在桃園縣觀音鄉藍埔村某處飲用酒類
    後，於同日下午3 時50分許，駕駛車牌號碼7G-7093 號自用
    小客車搭載其妻羅彭福妹、其母羅翁六妹，行經桃園縣觀音
    鄉○○路與四維街口時，自後撞擊前方由甲○○所騎乘之車
    牌號碼JM8-182 號重型機車，致甲○○人車倒地，而受有右
    側鎖骨骨折、左下肢撕裂傷約10公分、四肢多處挫擦傷等傷
    害，且其於肇事並未停車而駛離現場之事實，惟否認有何肇
    事逃逸之情形，辯稱：案發當時我是因為不知道發生車禍才
    沒有停車，如果我知道有車禍，一定會停下來云云。經查：
（一）被告乙○○於98年6 月6 日中午12時許起至同日下午1 、
      2 時許止，在桃園縣觀音鄉藍埔村某處飲用酒類後，猶於
      同日下午某時，駕駛車牌號碼7G-7 093號自用小客車搭載
      其妻羅彭福妹、其母羅翁六妹，沿桃園縣觀音鄉○○路由
      新坡往草漯方向行駛，欲返回位於桃園縣觀音鄉保障村11
      鄰草漯79號之住處。嗣於同日下午3 時50分許，行經桃園
      縣觀音鄉○○路與四維街口時，見前方由甲○○所騎乘之
      車牌號碼JM8-182 號重型機車，正欲左轉進入四維街，惟
      被告乙○○因閃避不及，而自後方撞擊甲○○所騎乘之前
      開車輛，致甲○○人車倒地，而受有右側鎖骨骨折、左下
      肢撕裂傷約10公分、四肢多處挫擦傷等傷害，而乙○○於
      肇事後並未停車，並逆向駛入四維街而離開肇事現場，嗣
      於距肇事地點50公尺處為警攔停之事實，業據被告乙○○
      坦認在卷，核與證人即查獲員警黃重諭於檢察官訊問時；
      證人即被害人甲○○於警詢及檢察官訊問時；證人即案發
      當時被告乙○○所駕車輛之乘客羅彭福妹、羅翁六妹於警
      詢中證述情節，互核相符。此外復有交通事故現場圖、桃
      園縣政府警察局道路交通事故照片黏貼紀錄表、甲○○之
      壢新醫院就醫證明書、甲○○之壢新醫院診斷證明書等件
      在卷足憑，洵堪認定。又被告乙○○肇事後，於98年6 月
      6 日下午4 時11分許為警攔停之際，經警測得其呼氣酒精
      濃度為每公升0.93毫克等情，亦據被告坦承在卷，並有桃
      園縣政府警察局道路交通事故當事人酒精測定紀錄表1 份
      在卷可憑，益徵被告乙○○前開所供其於本件案發前之同
      日中午曾在桃園縣觀音鄉藍埔村某處飲用酒類一節，核與
      事實相符，堪信為真。再者，所謂不能安全駕駛之認定，
      並無一定之數值可供界定，而係由法院依一般社會通念之
      客觀標準，已認足生公共危險時即足。目前行政機關所取
      締酒後駕車之參考標準，係依法務部於88年5 月10日邀集
      司法院刑事廳、交通部、行政院衛生署、內政部警政署及
      中央警察大學等機關開會，所為凡呼氣酒精濃度逾每公升
      含0.55毫克時，即屬不能安全駕駛之決議，上開會議決議
      本身固僅屬檢警取締酒後駕車之參考，尚無拘束法院之效
      力，惟上開會議決議所採之標準，係參考美國、德國及日
      本等國家所進行之酒精濃度與精神狀態之測試實驗，亦即
      ，各項實驗均發現凡呼氣中酒精濃度達每公升0.55毫克時
      ，就人之生理方面，已產生視覺反應遲鈍、影像不能集中
      、同時不能看清前方路況及車旁照後鏡等狀況，及駕駛能
      力已受有影響、肇事率已為一般正常人之10倍之事實，則
      以呼氣中酒精濃度逾每公升0.55毫克作為判定駕駛人能否
      安全駕駛之標準，係有科學上之證明；另行為人飲酒後如
      其呼氣酒精濃度達於每公升0.5 毫克時，即有反應較慢、
      感覺減低並影響駕駛中度之中毒症狀，此另有行政院國軍
      退除役官兵輔導委員會臺北榮民總醫院88年8 月5 日（88
      ）北總內字第26868 號函可參；再依交通部運輸研究所90
      年9 月24日運安字第900005854 號函所載，呼氣中酒精濃
      度每公升含量為0.25毫克，即相當於血液中酒精濃度（BA
      C ）百分之0.05，且依該函所附該所79年「駕駛人行為反
      應之研究－酒醉駕車對駕駛行為之分析研究」指出：（一
      ）BAC 達百分之0.03至百分之0.05時，對駕駛能力之影響
      為：多數駕駛人心境逐漸變幻不定，視覺與反應靈敏性減
      弱，對速度及距離的判斷力差。對心理行為之影響為：觀
      察力逐漸欠缺，心情漸趨輕鬆，自信心增加，多話，精神
      狀態處於陶醉感。（二）BAC 到達百分之0.05至百分之0.
      08時，對駕駛能力之影響為：反應遲鈍，駕駛能力受損，
      遲而不決或決而不行。對心理行為之影響為：情緒鬆弛，
      感情與行為趨向誇張，肌肉不協調，精神處於興奮狀態。
      （三）BAC 到達百分之0.08至百分之0. 15 時，對駕駛能
      力之影響為：判斷力嚴重受到影響，體能與精神協調受損
      ，駕駛之體能困難增加。對心理行為之影響為：產生情緒
      異常現象，步伐不平穩，言語不清，反應惡劣，記憶及判
      斷力受損，精神處於錯亂狀態。（四）BAC 超過百分之0.
      15時，對駕駛能力之影響為：視線搖晃，駕駛已進入恍惚
      狀態，判斷及理解遭到扭曲，駕駛不穩定。對心理行為之
      影響為：意識不明，嘔吐，站、走及講話困難，責任感喪
      失，精神處於麻痺狀態。（五）BAC 超過百分之0.50時，
      對駕駛人能力之影響為：無法開車。對心理行為之影響為
      ：爛醉如泥，失去知覺可能致死，精神處於昏睡狀態。此
      亦均足佐證前述科學證明之真實，而得作為本院判斷之依
      據，易言之，本院並非遵循上開決議而作認定，而係依據
      該決議所具有之科學證據為基礎而作認定，此時酒測值之
      多寡，係屬判斷是否構成不能安全駕駛之證據要素。本件
      被告乙○○飲酒肇事後，經查其呼吸酒精濃度值高達每公
      升0.93毫克，已如前述，相當於BAC 百分之0.186 ，揆諸
      前開科學實證及函示內容，被告之判斷力、精神協調、駕
      駛體能、精神狀態等均已受到相當影響而減退，復參酌卷
      附「桃園縣政府警察局對汽車駕駛人實施酒後生理協調平
      衡檢測紀錄卡」上所載，被告於為警查獲後之測試過程中
      有無法於閉眼狀態下以食指碰觸鼻尖、無法順利朗讀阿拉
      伯數字，畫圓不完整等情綜合判斷，益徵被告於案發當時
      確已達於酒醉不能安全駕駛之程度。是以，被告乙○○於
      服用酒類後，確以達不能安全駕駛動力交通工具而駕駛之
      事實，亦堪認定。
（二）至被告乙○○固辯稱其於案發當時，係因不知發生車禍事
      故始未停車察看云云。惟查：被告乙○○於警詢中，業就
      其於案發時、地，見前方有車牌號碼JM8-182 號重型機車
      正欲左轉駛入四維街，惟因閃避不及而與之發生擦撞，且
      其確實聽聞撞擊聲一節供承在卷。再者，證人即被告之妻
      羅彭福妹於警詢中證稱：「我於98年6 月6 日下午3 時50
      分許，搭乘我先生乙○○駕駛之車牌號碼7G-7093 號自用
      小客車，沿桃園縣觀音鄉○○路由新坡往草漯方向行駛，
      聽到撞擊我才知道我們的車輛與甲○○騎乘之車牌號碼JM
      8-182 號重型機車發生車禍。當時我有叫我先生乙○○停
      車，但我先生仍不聽我的話，逆向行駛四維街直行而去，
      在離肇事地點50公尺處為警方攔停。」等語在卷，證人即
      被告之母羅翁六妹於警詢中亦證稱：「我於98年6 月6 日
      下午3 時50分許，搭乘我兒子乙○○駕駛之車牌號碼7G-7
      093 號自用小客車，沿桃園縣觀音鄉○○路由新坡往草漯
      方向行駛。在桃園縣觀音鄉○○路與四維街口時，前方由
      甲○○騎乘之車牌號碼JM8-182 號重型機車正欲左轉進入
      四維街，但好像沒有注意到後方乙○○駕駛之自用小客車
      ，我發現該機車時，該機車與乙○○駕駛之自用小客車距
      離約10公尺，我有大叫一聲，乙○○的車輛有稍微偏左欲
      閃躲該重型機車，但仍閃避不及。我當時驚嚇不知所措，
      我媳婦羅彭福妹有叫我兒子停車，但我兒子仍逆向行駛四
      維街直行而去，在離肇事地點50公尺處為警方攔停。」等
      語明確。經查，證人羅彭福妹為被告乙○○之妻、證人羅
      翁六妹則為被告乙○○之母，而與被告乙○○均具密切之
      身分親誼關係，並與被害人甲○○素不相識，是渠等2 人
      核無蓄意杜撰證人羅彭福妹於被告乙○○撞擊甲○○所騎
      乘之車輛而肇事後，確曾要求被告停車，惟被告仍拒不聽
      從並駕車駛離肇事現場之虛情，致陷被告乙○○於肇事逃
      逸罪責之理，是證人羅彭福妹、羅翁六妹前開所證情節，
      堪信為真。次按刑法第185 條之4 規定駕駛動力交通工具
      肇事，致人死傷而逃逸之處罰，立法目的係為了維護交通
      安全，加強救護，減少被害人的死傷，促使駕駛人於肇事
      後，能對被害人即時加以救護，以避免傷害的加重或者死
      亡的發生，此時如未作出相當之救護措施即行離去，即能
      謂有逃逸之主觀意思。職是之故，汽車駕駛人駕駛汽車發
      生交通事故，不論其責任之歸屬為何，即有義務留在肇事
      現場，採取救護或其他必要措施，並向警察機關報告，以
      保護他人權益，同時釐清肇事責任，自不待言。而揆諸被
      告乙○○及證人羅彭福妹、羅翁六妹上開所述，被告乙○
      ○於案發時、地，明知前方由甲○○騎乘之車牌號碼JM8-
      182 號重型機車正欲左傳進入四維街，惟因閃避不及而與
      該重型機車發生擦撞，並已聽聞兩車碰撞之擦撞聲，而證
      人羅彭福妹復因聽聞撞擊聲而查知被告乙○○與重型機車
      發生碰撞，並勸諭被告乙○○停車，是被告乙○○就其於
      案發時、地駕駛上開自用小客車與被害人甲○○騎乘之重
      型機車發生擦撞而肇事一節，自屬知之甚明。被告乙○○
      於本院審理中辯稱其係因不知肇事而未予停車云云，顯係
      諉責之詞，無足採信。而被告乙○○既知被害人甲○○係
      騎乘機車遭受撞擊，顯可預見甲○○當因人車倒地而受有
      傷害，則被告本應採取救護或其他必要措施，並向警察機
      關報告，不得駛離現場，詎被告乙○○竟未將甲○○送醫
      救護或為其他必要措施，即逕予駕車離去，是被告甲○○
      肇事逃逸之事實，至為灼然。
（三）綜上，被告乙○○於飲酒後吐氣所含酒精成分已達每公升
      0.93毫克以上而不能安全駕駛動力交通工具之程度，仍駕
      駛車牌號碼7G-7093 號自用小客車上路，於案發時、地撞
      擊甲○○騎乘之車牌號碼JM8-182 號重型機車而發生事故
      ，並造成甲○○受有前述傷害，而被告乙○○明知汽車駕
      駛人駕駛汽車肇事致人受傷或死亡，應即採取救護或其他
      必要之措施，不得駛離，且當時甲○○係騎乘機車遭受撞
      擊，顯可預見甲○○當因人車倒地而受有傷害，竟未將甲
      ○○送醫救護或為其他必要措施，置甲○○傷勢不理，旋
      基於肇事逃逸之犯意逕予駕車離去，是被告乙○○上開酒
      醉駕車及肇事逃逸之犯行，均堪認定。
二、綜上所述，本件事證明確，被告乙○○犯行洵堪認定，應予
    依法論罪科刑。
三、核被告乙○○所為，係犯刑法第185 條之3 服用酒類不能安
    全駕駛動力交通工具而駕駛罪、同法第185 條之4 肇事逃逸
    罪。被告所犯上開2 罪，犯意個別、行為互異，應分論併罰
    。本件原審以被告罪證明確，依刑事訴訟法第449 條第1 項
    前段、第3 項、第454 條第2 項，刑法第185 條之3 、第18
    5 條之4 、第41條第1 項前段、第42條第3 項前段，刑法施
    行法第1 條之1 第1 項之規定，就被告乙○○所犯服用酒類
    不能安全駕駛動力交通工具而駕駛罪部分，量處被告罰金新
    臺幣10萬元，如易服勞役，以新臺幣1,000 元折算1 日；肇
    事逃逸罪部分，量處被告有期徒刑6 月，如易科罰金，以新
    臺幣1,000 元折算1 日，經核原判決認事用法並無不合，量
    刑亦屬妥適。被告乙○○上訴意旨略以：被告已與被害人和
    解，且現正失業中，經濟困難，家有85歲老母需要照顧，請
    從輕量刑等語，然原審認事用法既無違誤或不當之處，上訴
    人提起上訴，自無理由，應予駁回。
四、查刑法本於刑事政策之要求，設有緩刑制度，消極方面在避
    免短期自由刑之弊害，使犯人不至於在監獄內感染或加深犯
    罪之惡習與技術，甚至因此失去名譽、職業、家庭而自暴自
    棄，滋生社會問題，積極方面則可保全偶發犯罪、輕微犯罪
    者之廉恥，期使渠等自新悔悟，且因緩刑附有緩刑期間，受
    緩刑宣告者如在緩刑期間內再犯罪，執行檢察官仍得聲請法
    院撤銷緩刑，而有藉此督促受緩刑宣告者自我檢束身心之功
    效。查本件被告乙○○前於78年間因業務過失致死案件，經
    臺灣板橋地方法院以78年度交訴字第25號刑事判決判處有期
    徒刑7 月，緩刑3 年確定，嗣緩刑期滿，緩刑之宣告未經撤
    銷，除此之外，即未曾因故意犯罪受有期徒刑以上刑之宣告
    ，有臺灣高等法院被告前案紀錄表1 份在卷足參，本次係因
    一時莽撞失慮，致罹刑章，且犯後已與被害人甲○○達成和
    解，有桃園縣觀音鄉調解委員會調解書1 份在卷可佐，本院
    綜核各情，認所宣告之刑，以暫不執行為適當，爰依刑法第
    74條第1 項第1 款之規定，併予宣告緩刑2 年，以啟自新。
據上論斷，應依刑事訴訟法第455 條之1 第1 項、第3 項、第36
8 條，刑法第74條第1 項第1 款，判決如主文。
本案經檢察官吳美文到庭執行職務。
中    華    民    國    99    年    7     月    13    日
                  刑事第十一庭審判長法  官  蔡榮澤
                                    法  官  汪曉君
                                    法  官  林蕙芳
以上正本證明與原本無異。
不得上訴。
                                    書記官  莊凱男
中    華    民    國    99    年    7     月    22    日

司法院資訊處製作；財團法人民間司法改革基金會備份。
